臺灣高等法院刑事判決
109年度上訴字第2236號
上  訴  人  
即  被  告  傅保棠



上列上訴人因詐欺案件，不服臺灣新竹地方法院108年度訴字第2
67號，中華民國109年3月31日第一審判決（起訴案號：臺灣新竹
地方檢察署108年度偵字第2816、2817號），提起上訴，本院判
決如下：
    主  文
原判決撤銷。
乙○○三人以上共同犯詐欺取財罪，處有期徒刑貳年陸月；未扣案
之犯罪所得新臺幣肆佰肆拾柒元沒收，於全部或一部不能沒收或
不宜執行沒收時，追徵其價額。又三人以上共同犯詐欺取財罪，
處有期徒刑貳年肆月；未扣案之犯罪所得新臺幣貳佰玖拾玖元沒
收，於全部或一部不能沒收或不宜執行沒收時，追徵其價額。應
執行有期徒刑貳年拾月。
    事  實
一、緣乙○○（所涉違反組織犯罪防制條例案件部分，另由臺灣臺
    北地方法院107年度原訴字第11號案件審理中）於民國106年
    11月初，與綽號「小葉」、「劉德華」、「菲菲」、「賓士
    」、「古天樂」及「冰冰」等真實姓名年籍均不詳之成年男
    子及其他成年成員共組詐騙集團，並分別招募成員，由綽號
    「小葉」之人負責與撥打電話對外行騙之電信詐欺機房（代
    號老師）聯絡，乙○○則負責招募成員，且先後擔任收水及總
    收水，提供工作聯絡用之手機，另待集團旗下之其他成員以
    電話或網路通訊軟體詐騙被害人，使被害人將款項匯入集團
    指定之人頭帳戶後，其即將提款卡交由車手頭轉交車手前往
    提領款項，經上游綽號「劉德華」者或「老師」以代號「美
    猴王」或「雨神」(起訴書誤載為乙○○所指派，應予更正）
    指派車手頭向車手收取該款項後，其再向車手頭收取車手所
    交付之各該款項造成金流之斷點，以隱匿特定犯罪之所得，
    造成金流之斷點，以隱匿特定犯罪之所得，乙○○則可自每次
    所收取詐騙款項中抽成百分之1之金額以作為報酬。乙○○於1
    06年11月間招募甲○○（所涉加重詐欺取財案件部分，業經本
    院以109年度上訴字第692號判處罪刑在案；又所涉違反組織
    犯罪防制條例案件部分，另由臺灣臺北地方法院審理中）加
    入該詐騙集團擔任車手頭之工作，甲○○負責向其下游之車手
    收取所提領之款項，並於收取車手所交付款項後可獲得總收
    取金額百分之0.7 之款項以作為報酬。柯良耀（所涉加重詐
    欺取財案件部分，業經本院判決在案；所涉違反組織犯罪防
    制條例案件部分，業經臺灣宜蘭地方法院另案判決在案）則
    於106年12月初透過謝元斌（另案經臺灣臺北地方法院審理
    中）介紹，亦加入同一詐騙集團，柯良耀擔任出面領取詐騙
    被害人所匯款項之車手，提領款項後交付予甲○○，再由甲○○
    將該款項轉交予乙○○，柯良耀可自其每次所提領金額中抽成
    百分之1之款項以作為報酬。乙○○、甲○○及柯良耀暨前揭詐
    騙集團其他成年成員，即共同基於意圖為自己不法所有之詐
    欺取財及洗錢之犯意聯絡及行為分擔，先由該詐騙集團內其
    他成年成員，分別於如附表各該編號所示時間，以如附表各
    該編號所示之方式，對丁○○及丙○○實行詐騙，要求丁○○及丙○○將款項匯入或存入如附表各該編號所示之帳戶內，致使丁○○及丙○○均陷於錯誤而分別匯款轉帳及現金存入如附表各該
    編號之帳戶內。柯良耀再持甲○○所交付該等帳戶之提款卡，
    於如附表各該編號所示之提領時間、地點，提領如附表各該
    編號所示之金額，再將各該提領所得款項均交予甲○○，甲○○
    扣除自己及柯良耀應獲得之報酬後，餘款再轉交予乙○○，乙○○再扣除自己應獲得之報酬後，將剩餘款項交予所屬該詐騙
    集團指定之上手隱匿犯罪所得。嗣因丁○○及丙○○分別發現遭
    詐騙，均報警處理，經警調閱相關監視器畫面後循線查悉上
    情。
二、案經丁○○及丙○○均訴由新竹市警察局第二分局報請臺灣新竹
    地方檢察署檢察官偵查起訴。
    理  由
壹、程序部分：
　　按被告以外之人於審判外之陳述，雖不符刑事訴訟法第159
    條之1至第159條之4之規定，而經當事人於審判程序同意作
    為證據，法院審酌該言詞陳述或書面陳述作成時之情況，認
    為適當者，亦得為證據；當事人、代理人或辯護人於法院調
    查證據時，知有第159條第1項不得為證據之情形，而未於言
    詞辯論終結前聲明異議者，視為有前項之同意，同法第159
    條之5第1項、第2項有明文規定。查本判決下列認定事實所
    引用之卷證所有證據（供述、文書及物證等），均經依法踐
    行調查證據程序，檢察官、上訴人即被告乙○○均未主張排除
    前開證據能力（僅爭執證明力，見本院卷第99頁），且迄於
    本院言詞辯論終結前均未表示異議，本院審酌前開證據資料
    製作時之情況，尚無違法不當及證明力明顯過低之瑕疵，其
    書證部分亦無刑事訴訟法第159條之4之顯有不可信之情況與
    不得作為證據之情形，且均與本案具關連性，認以之作為證
    據應屬適當，故揆諸上開規定，認上揭證據資料均有證據能
    力。
貳、實體部分：
一、本案認定犯罪事實所憑之證據及理由：
　　訊據被告乙○○固不否認有加入群組，一開始擔任收水即守備
    ，後來當總收水，守備跟總收水都要跟群組回報收了多少錢
    ，收了錢之後就是交給上手即綽號「阿水」的人，利潤就是
    所收取金額的百分之1等情不諱，惟矢口否認有何加重詐欺
    取財及洗錢犯行，辯稱：一開始是薛志毅介紹我進來，他當
    初跟我說是大陸貪官洗錢匯過來台灣的錢，我跟翁澎聲同一
    組，11月1號或2號，我們的代號是攻擊和守備，照劉德華的
    群組，他領錢，我負負責收錢並交給薛志毅，當時是11月，
    到12月接近15日，薛志毅變掌機，我才變總收水，我的上線
    就是「阿水」，我從頭到尾沒有去過新竹跟甲○○交接款項，
    手機內的資料很清楚，並不是我指揮他們云云。惟查：
（一）告訴人即被害人丁○○及丙○○於如事實欄及附表各該編號所
      示時地，遭前揭詐騙集團成年成員以如附表各該編號所示
      方法詐欺後，陷於錯誤，而操作自動櫃員機以轉帳匯款及
      現金存款之方式，將如附表各該編號所示之款項分別匯入
      及存入如附表各該編號所示之帳戶內；同案被告柯良耀隨
      即持同案被告甲○○所交付各該帳戶之提款卡，於如附表各
      該編號所示之提領時間、地點，提領如附表各該編號所示
      之款項後，交予同案被告甲○○，同案被告甲○○再交予其上
      手等情，業據告訴人丁○○及丙○○於警詢中分別指訴綦詳（
      見偵字第10982 號卷第25至28、40至45頁），並經證人即
      同案被告柯良耀及甲○○於警詢、偵查及原審中分別證述明
      確（見偵字第10982號卷第25至28頁，偵字第340號卷第30
      至32、55、56頁，原審卷一第189至194、216頁），復有
      新竹市106年12月、107年1月提款熱點一覽表1份暨監視器
      畫面翻拍照片2幀、詐欺案車手提款一覽表1份、彰化銀行
      帳戶（帳號詳卷）之存摺存款、交易明細查詢資料1份、
      玉山銀行顧客基本資料查詢及交易明細表1份、臺中市政
      府警察局第六分局何安派出所受理各類案件紀錄表1份、
      受理詐騙帳戶通報警示簡便格式表1份、受理刑事案件報
      案三聯單1份、告訴人丁○○提出之元大銀行自動櫃員機交
      易明細表2份、彰化縣警察局員林分局村上派出所受理各
      類案件紀錄表1份、受理詐騙帳戶通報警示簡便格式表1份
      及受理刑事案件報案三聯單1份等在卷足稽（見偵字第109
      82號卷第7、11、13、15、20至24、29、36、38、39、47
      、49頁），是此部分事實堪予認定。
（二）被告乙○○知悉同案被告甲○○所收取者屬詐騙款項：
    1.證人即同案被告甲○○於偵查中證述：乙○○於106年11月間
      某日吸收我擔任車手頭，我負責收取車手提領詐騙所得之
      款項，我收的錢是交給乙○○，車手的報酬是提領金額的百
      分之1，車手頭是千分之7，是當天最後1筆錢收到後，就
      當天扣除利潤，這是乙○○計算的。我是在新竹火車站附近
      還有西大路大遠百百貨公司及巨城百貨附近收取柯良耀所
      提領的詐騙款項，柯良耀提領詐騙所得之提款卡及聯絡用
      之手機均由乙○○交給我，我交給柯良耀。乙○○是我的總收
      水，我收到的錢會交給他，都是我去找監視器比較照不到
      的地方，我再於微信群組發送我的相關位置，之後乙○○就
      會開車過來找我，我在路邊等他，他開車一過來，就把車
      窗打開，我把錢給他，他就開車離開等語（見偵字第340
      號卷第30至32頁）。暨於原審中供稱：我是乙○○招募進來
      的，柯良耀領的錢都是交給我，我還有收別的車手的錢，
      我會一併交給乙○○，我交錢給乙○○時，他都會紀錄，群組
      裡面的老師跟集團的掌機也都會有紀錄。譬如說，群組叫
      柯良耀去領新臺幣（下同）10萬元，我就得從柯良耀這邊
      收到10萬元，我如果收到錢，會先說我收到，之後我再點
      清楚，然後會跟群組說我收到10萬元，之後我再交給乙○○
      ，我也會跟群組說我給乙○○10萬元。106年12月30日至107
      年1月17日這段時間，乙○○都是詐騙集團裡面的人，我是
      每天下班時領當天的薪水，我們都有代號，群組會私訊給
      我們每人各可以拿到多少錢，而當天要交上去的最後1筆
      錢，我會扣掉我跟其他所有車手該拿的錢，我再把餘額交
      出去給乙○○，我會把各車手該拿的錢分別給他們等語綦詳
      （見原審卷一第189至194頁）。於本院證稱：是被告找我
      加入集團的，一開始是去7-11領包裹，集團裡面都有人指
      示我們，我領一天，就被集團裡面叫做劉德華的人問我要
      不要當車手，我不當，我知道車手要去領錢，這很容易被
      抓，我就去收錢，收車手領的錢，車手領的錢交給我，我
      當裝備手。集團會發號司令的人都是劉德華，群組內的老
      師，劉德華他們會指派那一提款卡會領多少錢，誰去拿，
      新竹是劉德華，及老師，老師的代號是美猴王或雨神，發
      號施令叫車手去領錢，或是叫我即裝備手去跟車手收錢。
      我向車手領到的錢，老師或劉德華會指示我往上繳交，曾
      經交給被告。柯良耀所使用的提款卡、連絡用的手機都是
      被告交給我，我再交給柯良耀，我於偵訊中確實有陳述交
      錢給被告的位置是由我找監視器照不到的地方，在群組發
      送我的位置，被告就會開車過來找我，把車窗打開，我把
      錢給他，當天的款項也是在新竹拿給被告等語（見本院卷
      第96、97頁）。核與被告於原審中亦供稱：於106年12月3
      0日至107年1月17日我還在這個詐騙集團內，我認識甲○○
      ，他收來的錢確實有交給我等語一致（見原審卷一第193
      至194頁）。至證人即同案被告甲○○於本院中雖曾證稱：
      被告在集團內有擔任過總收水的職位，我向車手領到的錢
      ，老師或劉德華會指示我往上繳交，曾經交給乙○○，但是
      都是在臺北市、新北市，其餘在基隆、新竹、宜蘭等地區
      都不是繳交給乙○○，都是交給劉德華派過來的人，有一個
      叫阿水，一個叫寶貝，及其他不知名的人。因為我在雙北
      都是跟被告接觸，所以每個地方我都是講被告，是後來在
      新北、臺北地院，我有跟「阿水」及「寶貝」開庭，我才
      認出他，「阿水」、「寶貝」都有開過庭，不是被告的，
      確實不能全部怪到他身上云云，惟其亦證稱：對於其於本
      院另案（109年度上訴字第692號）審理中供稱領得款項係
      是交給乙○○乙節表示沒有意見，對於其於本院所證上述未
      曾於新竹交付款項予被告乙情，則改證稱：事情過了這麼
      久，真的不確定等語，有本院審判筆錄在卷可參（見本院
      卷第96、98頁），依被告供稱：我們的上線是綽號「阿水
      」或「寶貝」，是同一個女孩子，我們同時拿我們的手機
      等語（見本院卷第98頁），足見同案被告甲○○於本院中之
      證述前後矛盾，且所述其交付車手領得款項之對象為「阿
      水」及「寶貝」2人亦與被告所供為此二綽號為同一女子
      不合，亦與其於偵查及原審中證述之情節不符，是其於本
      院中所證其未在新竹交款予被告云云應可認係迴護被告之
      詞，並不足為有利被告之佐證，應以其於偵查及原審中之
      證述較為可採。
　  2.證人即同案被告柯良耀於偵查中證述：（你提領款項之提
      款卡及工作聯絡用的手機，都是甲○○交給你？）是，他都
      是當面交給我，手機是在桃園給我的，手機只有1支，用
      完的提款卡就是看群組裡面代號「猶他爵士」的人指示，
      是交回去或是隨意丟棄。我收的錢都是交給甲○○，甲○○收
      的錢再交給乙○○，我有出去和乙○○見過1次面，在桃園吃
      羊肉爐，當時要開會，所以也把我叫去，乙○○是集團的主
      要成員，整個群組成員都需要聽乙○○的指示辦理等語明確
      （見偵字第340號卷第55、56頁）；被告於偵查中亦自承
      ：我於106年11月初加入，擔任收水，就是向車手收錢，
      我代號是守備，我介紹甲○○進來集團做收水（車手頭）的
      工作。（扣掉利潤之後，車手頭要把錢拿去哪裡？）群組
      裡面會指揮，總收會再跟守備收錢。（車手提領詐騙所得
      之提款卡及聯絡用之手機均由集團提供，由車手頭轉交給
      車手？）是，手機、提款卡是我的上手「阿水」給我，我
      再交給甲○○。（所以你是甲○○的上手？）對。我分兩階段
      ，一開始進去當守備，後來我的上手不做了，我就被拉上
      來當總收，甲○○就當守備。（你改當總收的時間？）106
      年12月初等語（見偵字第340 號卷第19至21頁），及於原
      審中自承：於106年12月30日及107年1月17日我都還在這
      個詐騙集團內，我認識甲○○，他收來的錢確實有交給我，
      我進去這個群組時，他們有問我有沒有手機，薛志毅有拿
      手機給我，後面新進來的人沒有手機，他們跟群組講，「
      阿水」將手機拿給我，我轉交給他們。我一開始進去是做
      守備，後來當總收水，群組裡面的人會叫我們去跟哪1 個
      守備收錢，並說要把錢交到哪裡給上手，我在交給我的上
      手之前，我會扣下我的利潤等語明確（見原審卷一第193
      、194頁，原審卷二第80至82頁），於本院審理亦坦承係
      在新竹巨城作洗錢收錢的工作，於12月接近15日我才變總
      收水，我的上線就是阿水等語不諱（見本院卷第103頁）
      。
　  3.從而，就證人即同案被告甲○○、柯良耀所為前開偵查、原
      審中之證述暨被告所為上揭供述內容相互勾稽以觀，顯見
      被告、同案被告甲○○及柯良耀間之分工模式為：被告於10
      6年11月初進入詐騙集團內，初始係擔任收水之工作，所
      謂收水即車手頭，係向各車手收取所提領詐騙款項之人，
      而總收水會依群組裡面之指示，再向收水即車手頭收取已
      向各車手所收取之詐騙款項；又同案被告甲○○之所以進入
      該詐騙集團擔任收水即車手頭之工作係經由被告之介紹，
      而被告之上手後來不做了，即由被告擔任總收水，其所負
      責即係將聯絡用手機及人頭帳戶提款卡等交予擔任收水即
      車手頭之同案被告甲○○，再由同案被告甲○○發予含同案被
      告柯良耀在內之各車手；又同案被告甲○○向含同案被告柯
      良耀在內之各車手所收取之詐騙款項則係交予被告，被告
      及群組內人員均會紀錄，群組內會通知當日含同案被告甲○○及各車手在內之酬勞共為多少，同案被告甲○○因此在每
      日交付款項時，能先扣除所有酬勞後，再將餘額交予被告
      ；而本案告訴人丁○○及丙○○分別遭詐騙致陷於錯誤而匯款
      之時間即106年12月30日及107年1月17日斯時，被告均仍
      屬該詐騙集團成員等情，當屬真實而堪以認定。被告雖更
      易前詞而辯稱：我從頭到尾沒有收過提款卡，也沒有交過
      提款卡云云。惟被告確係將其上手所交付供聯絡用之工作
      手機及人頭帳戶提款卡交予同案被告甲○○一節，業據被告
      於偵查中供述甚詳，及同案被告甲○○於偵查及本院審理中
      證述明確，業如前述，苟被告並未將其上手所交付之人頭
      帳戶提款卡、手機交予同案被告甲○○，其為何於108年1月
      31日9時3分偵查中即先自承此節不諱，核與同案被告甲○○
      於同日較晚於9時27分偵訊時所供述此情相符，同案被告
      甲○○既係受被告招募而進入該詐騙集團擔任收水即車手頭
      之工作，則其自被告處收受供聯絡用之工作手機及要交付
      予各車手之人頭帳戶提款卡，亦合乎經驗法則，故被告空
      言否認此情，並不足採。
　　4.至被告辯稱：當初上游是跟我說領得之款項是從大陸貪官
      洗錢匯過來的錢云云。然其未提出相關款項流向及洗錢相
      關細節之合理說明及具體事證，而依同案被告甲○○前揭證
      述之內容，可知同案被告甲○○是由被告招募進入本案詐欺
      集團，由同案被告柯良耀提領詐騙所得之提款卡、聯絡用
      之手機，都是由被告交給同案被告甲○○，再由同案被告甲○○交給同案被告柯良耀使用，另同案被告甲○○所使用的詐
      欺集團的手機、微信資料也是被告所提供，於新竹市詐騙
      所得之款項亦是由同案被告交付予被告，同案被告柯良耀
      亦知悉車手所領之款項係詐得之款項，會被抓，故擔任裝
      備手負責收款之工作，以規避警方查緝等情，業如前述，
      且觀諸前後係擔任收水或總收水之被告僅係將所收得之提
      領款項交予上手，即可獲得提領款項百分之1之報酬，且
      僅係提領款項如此單純舉止，卻需先交付聯絡用之工作手
      機及人頭帳戶提款卡，之後又需有車手、收水及總收水之
      精細分工等等繁複程序等，均可見與詐騙集團中招攬車手
      、擔任車手工作而負責取款、交付手機居間聯絡及交付提
      款卡以便提款、歷經車手及收水暨總收水等層級而取得提
      領款項並交付報酬等運作模式確屬一致，是被告所為本案
      犯行即係典型詐欺集團之型態；再參以被告另案於107年1
      月12日及同年月13日均擔任詐騙集團之總收水而均犯三人
      以上共同詐欺取財罪，業經臺灣宜蘭地方法院於108年10
      月22日以107年度原訴字第15號判處罪刑在案，被告於該
      案件審理時就參與加重詐欺取財之事實坦承不諱等情，有
      臺灣宜蘭地方法院107年度原訴字第15號判決書在卷足憑
      （見原審卷二第29至53頁），益徵被告對其向同案被告甲○○所收取者屬詐騙款項一節確屬知悉，被告前揭所辯難以
      憑採。
（三）按刑法之共同正犯，包括共謀共同正犯及實行共同正犯二
      者在內；祇須行為人有以共同犯罪之意思，參與共同犯罪
      計畫之擬定，互為利用他人實行犯罪構成要件之行為，完
      成其等犯罪計畫，即克當之，不以每一行為人均實際參與
      部分構成要件行為或分取犯罪利得為必要（最高法院96年
      度台上字第1882號判決意旨參照）；而共同正犯間，非僅
      就其自己實行之行為負其責任，並在犯意聯絡之範圍內，
      對於他共同正犯所實行之行為，亦應共同負責；且其犯意
      聯絡之表示，無論為明示之通謀或相互間有默示之合致，
      均不在此限（最高法院98年度台上字第2655號判決意旨參
      照）。又以目前遭破獲之電話詐騙集團之運作模式，係先
      以詐騙集團收集人頭通訊門號及金融機構帳戶，以供該集
      團彼此通聯、對被害人施以詐術、接受被害人匯入受騙款
      項及將贓款為多層次轉帳之使用，暨避免遭檢警調機關追
      蹤查緝，再由該集團成員以虛偽之情節詐騙被害人，於被
      害人因誤信受騙而將款項匯入指定帳戶後，除繼續承襲先
      前詐騙情節以延伸之虛偽事實詐騙該被害人，使該被害人
      能繼續匯入更多款項外，並為避免被害人發覺受騙報警使
      人頭帳戶遭列為警示帳戶而無法取得被害人已匯遭詐騙款
      項，多於確認被害人已匯款後，即迅速指派集團成員依提
      領款項之數額，分別以臨櫃提款或自動櫃員機領款等方式
      ，將詐得贓款即刻提領殆盡；此外，為避免因於收集人頭
      帳戶或於臨櫃提領詐得贓款時，遭檢警調查獲該集團，多
      係由集團成員出面從事該等高風險之臨櫃提款、自動櫃員
      機領款或向被害人收取款項工作（即「車手」工作），其
      餘成員則負責管理帳務或擔任居間聯絡之後勤人員。是依
      上開電話詐騙集團之運作模式，參照前述刑法共同正犯之
      規範架構，不論招攬帳戶或車手、擔任車手工作而負責取
      款、居間聯絡車手、交付提款卡及告知取款時地、或協助
      記帳及向車手收取款項後再逐層級上繳詐騙所得款項之行
      為等，均係該詐騙集團犯罪計畫不可或缺之重要環節。而
      共同正犯，在合同之意思內各自分擔犯罪行為之一部，相
      互利用他人之行為，以達其犯罪之目的者，即應對全部所
      發生之結果共同負責。查被告參與綽號「小葉」、「劉德
      華」、「菲菲」、「賓士」、「古天樂」、「冰冰」、「
      老師」、「阿水」等真實姓名年籍均不詳之成年人等所屬
      詐騙集團，雖其不負責對被害人施以詐術，而推由同集團
      其他成員為之，然被告乙○○就如附表各該編號所示部分各
      次參與之詐欺取財犯行，與該詐騙集團其他成員之間，分
      工各擔任招募成員、居間聯繫、交付聯絡用工作手機及人
      頭帳戶提款卡、打電話施詐、由自動櫃員機提領詐騙及上
      繳各該款項等任務，各應具有相互利用之共同犯意，並各
      自分擔部分犯罪行為，而共同達成詐得財物之犯罪目的，
      從而被告乙○○自應就其所參與並有犯意聯絡如附表各該編
      號所示全部犯罪事實同負其責至明。
（四）按洗錢防制法業於105年12月28日修正公布，並於106年6
      月28日生效施行（下稱新法）。修正前該法（下稱舊法）
      將洗錢行為區分為將自己犯罪所得加以漂白之「為自己洗
      錢」及明知是非法資金，卻仍為犯罪行為人漂白黑錢之「
      為他人洗錢」兩種犯罪態樣，且依其不同之犯罪態樣，分
      別規定不同之法定刑度。惟洗錢犯罪本質在於影響合法資
      本市場並阻撓偵查，不因為自己或為他人洗錢而有差異，
      且洗錢之行為包含處置（即將犯罪所得直接予以處理）、
      多層化（即為使偵查機關難以追查金流狀況，以迂迴層轉
      、化整為零之多層化包裝方式，掩飾或隱匿特定犯罪所得
      ）及整合（即收受、持有或使用他人犯罪所得，使該犯罪
      所得披上合法之外衣，回歸正常金融體系）等各階段行為
      ，其模式不祇一端，上開為自己或為他人洗錢之二分法，
      不僅無助於洗錢之追訴，且徒增實務事實認定及論罪科刑
      之困擾。故而為澈底打擊洗錢犯罪，新法乃依照國際防制
      洗錢金融行動工作組織（Financial Action Task Force
      ，下稱FATF）40項建議之第3項建議，並參採聯合國禁止
      非法販運麻醉藥品和精神藥物公約及聯合國打擊跨國有組
      織犯罪公約之洗錢行為定義，將洗錢行為之處置、多層化
      及整合等各階段，全部納為洗錢行為，而於新法第2條規
      定：「本法所稱洗錢，指下列行為：一、意圖掩飾或隱匿
      特定犯罪所得來源，或使他人逃避刑事追訴，而移轉或變
      更特定犯罪所得。二、掩飾或隱匿特定犯罪所得之本質、
      來源、去向、所在、所有權、處分權或其他權益者。三、
      收受、持有或使用他人之特定犯罪所得。」以求與國際規
      範接軌。又因舊法第3 條所規範洗錢犯罪之前置犯罪門檻
      ，除該條所列舉特定嚴重危害社會治安及經濟秩序之犯罪
      暨部分犯罪如刑法業務侵占等罪犯罪所得金額須在新臺幣
      （下同）5百萬元以上者外，限定於法定最輕本刑為5年以
      上有期徒刑以上刑之「重大犯罪」，是洗錢行為必須以犯
      上述之罪所得財物或財產上利益為犯罪客體，始成立洗錢
      罪，過度限縮洗錢犯罪成立之可能，亦模糊前置犯罪僅在
      對於不法金流進行不法原因之聯結而已，造成洗錢犯罪成
      立門檻過高，洗錢犯罪難以追訴。故新法參考FATF建議，
      就其中採取門檻式規範者，明定為最輕本刑為六個月以上
      有期徒刑之罪，並將「重大犯罪」之用語，修正為「特定
      犯罪」；另增列未為最輕本刑為六個月以上有期徒刑之罪
      所涵括之違反商標法等罪，且刪除有關犯罪所得金額須在
      5百萬元以上者，始得列入前置犯罪之限制規定，以提高
      洗錢犯罪追訴之可能性。從而新法第14條第1項所規範之
      一般洗錢罪，必須有第3 條規定之前置特定犯罪作為聯結
      ，始能成立。然洗錢犯罪之偵辦在具體個案中經常祇見可
      疑金流，未必瞭解可疑金流所由來之犯罪行為，倘所有之
      洗錢犯罪皆須可疑金流所由來之犯罪行為已經判決有罪確
      定，始得進一步偵辦處罰，則對於欠缺積極事證足以認定
      確有前置犯罪，卻已明顯違反洗錢防制規定之可疑金流，
      即無法處理。故而新法乃參考澳洲刑法立法例，增訂特殊
      洗錢罪，於第15條第1項規定：「收受、持有或使用之財
      物或財產上利益，有下列情形之一，而無合理來源且與收
      入顯不相當者，處六月以上五年以下有期徒刑，得併科新
      臺幣五百萬元以下罰金：一、冒名或以假名向金融機構申
      請開立帳戶。二、以不正方法取得他人向金融機構申請開
      立之帳戶。三、規避第七條至第十條所定洗錢防制程序。
      」從而特殊洗錢罪之成立，不以查有前置犯罪之情形為要
      件，但必須其收受、持有或使用之財物或財產上利益，無
      合理來源並與收入顯不相當，且其財物或財產上利益之取
      得必須符合上開列舉之三種類型者為限。易言之，第15條
      之特殊洗錢罪，係在無法證明前置犯罪之特定不法所得，
      而未能依第14條之一般洗錢罪論處時，始予適用。倘能證
      明人頭帳戶內之資金係前置之特定犯罪所得，即應逕以一
      般洗錢罪論處，自無適用特殊洗錢罪之餘地。例如詐欺集
      團向被害人施用詐術後，為隱匿其詐欺所得財物之去向，
      而令被害人將其款項轉入該集團所持有、使用之人頭帳戶
      ，並由該集團所屬之車手前往提領詐欺所得款項得逞，檢
      察官如能證明該帳戶內之資金係本案詐欺之特定犯罪所得
      ，即已該當於新法第14條第1項之一般洗錢罪；至若無法
      將人頭帳戶內可疑資金與本案詐欺犯罪聯結，而不該當第
      2條洗錢行為之要件，當無從依第14條第1項之一般洗錢罪
      論處，僅能論以第15條第1 項之特殊洗錢罪。另過去實務
      認為，行為人對犯特定犯罪所得之財物或利益作直接使用
      或消費之處分行為，或僅將自己犯罪所得財物交予其他共
      同正犯，祇屬犯罪後處分贓物之行為，非本條例所規範之
      洗錢行為，惟依新法規定，倘行為人意圖掩飾或隱匿特定
      犯罪所得來源，而將特定犯罪所得直接消費處分，甚或交
      予其他共同正犯，而由共同正犯以虛假交易外觀掩飾不法
      金流移動，即難認單純犯罪後處分贓物之行為，應仍構成
      新法第2條第1或2款之洗錢行為（最高法院108年度台上字
      第1744號判決意旨參照）。本案被告所參與之3人以上共
      同犯詐欺取財罪，為洗錢防制法第3條第1款所稱之特定犯
      罪，觀其犯罪手法，係先由真實姓名、年籍均不詳之本案
      詐騙集團成年成員對被害人施以詐術，且指定如附表各該
      編號所示告訴人將詐騙所得之款項匯入或存入至如附表各
      該編號所示人頭帳戶，旋由同案被告柯良耀再持同案被告
      甲○○所交付該等帳戶之提款卡，於如附表各該編號所示之
      提領時間、地點，提領如附表各該編號所示之金額，再將
      各該提領所得款項均交予同案被告甲○○，同案被告甲○○扣
      除自己及同案被告柯良耀應獲得之報酬後，餘款再轉交予
      被告，被告扣除自己應獲得之報酬後，將剩餘款項交予所
      屬該詐騙集團指定之上手，其等藉此迂迴層轉之方式取得
      犯罪所得，目的顯在製造金流斷點，使偵查機關難以有效
      追查，以達隱匿犯罪所得之去向。而被告為具備通常智識
      程度之成年人，對於上情當無不知之理，竟仍執意參與，
      分擔實行上開行為，是被告與同案被告甲○○、柯良耀及本
      案詐騙集團其他成年成員間，有隱匿特定犯罪所得去向之
      洗錢犯罪聯絡及行為分擔，亦屬明確。
（五）綜上所述，本案事證明確，被告乙○○犯行堪以認定，應依
      法論科。
二、論罪：
（一）核被告就如事實欄及附表各該編號所示部分所為，均係犯
      刑法第339條之4第1項第2款之三人以上共同犯詐欺取財罪
      及洗錢防制法第14條第1項之一般洗錢罪。
（二）被告與同案被告甲○○、柯良耀及該詐騙集團其他成員間，
      具有犯意聯絡與行為分擔，為共同正犯。
（三）被告收取同案被告甲○○所交付由同案被告柯良耀於如附表
      各該編號所示時地各提領告訴人丁○○及丙○○等遭詐騙後分
      別所匯入之款項，由同案被告柯良耀於密接時、地，分次
      提領，再依詐騙集團成員之指示交予同案被告甲○○轉交予
      被告乙○○，被告乙○○再交予該詐騙集團之上手，就同一被
      害人而言，各屬侵害同一被害人之財產法益，各行為之獨
      立性甚為薄弱，依一般社會通念難以強行分開，在刑法評
      價上，應視為數個舉動之接續施行，應各論以接續犯之一
      罪。
（四）被告各係以一行為同時觸犯刑法第339條之4第1項第2款之
      3人以上共同犯詐欺取財罪及洗錢防制法第14條第1項之一
      般洗錢罪，均為想像競合犯，應各依刑法第55條前段之規
      定，從一重之3人以上共同犯詐欺取財罪處斷。
（五）檢察官雖僅就被告詐欺如附表各該編號所示告訴人之犯行
      提起公訴，然檢察官就犯罪事實一部起訴者，其效力及於
      全部，本件被告前揭洗錢部分之事實，與前揭論罪科刑之
      被告所犯刑法第339條之4第1項第2款之3人以上共同犯詐
      欺取財部分，具有想像競合犯之裁判上一罪之關係，而為
      起訴效力所及，並經本院告知被告就所犯刑法第339條之4
      第1項第2款之3人以上共同犯詐欺取財部分之犯行亦可能
      涉犯洗錢防制法第14條第1項之一般洗錢罪名，並諭知就
      所涉上開罪名併予辯論（見本院卷第93頁）而無礙於被告
      乙○○之攻擊防禦權，本院自得併予審理。
（六）按行為基於單一犯意，於同時、同地或密切接近之時地實
      行數行為，侵害同一之法益，各行為之獨立性極為薄弱，
      依一般社會健全觀念，在時間差距上，難以強行分開，在
      刑法評價上，以視為數個舉動之接續施行，合為包括之一
      行為予以評價，較為合理者，始屬接續犯，而為包括之一
      罪。然若如客觀上有先後數行為，主觀上基於一個概括之
      犯意，逐次實行而具連續性，其每一前行為與次行為，依
      一般社會健全觀念，在時間差距上，可以分開，在刑法評
      價上，各具獨立性，每次行為皆可獨立成罪，縱構成同一
      之罪名，亦應依數罪併罰之例予以分論併罰。而刑法處罰
      之加重詐欺取財罪係侵害個人財產法益之犯罪，其罪數計
      算，依一般社會通念，應以被害人數、被害次數之多寡，
      決定其犯罪之罪數（最高法院108年度台上字第274號判決
      意旨參照）。被告所為2次三人以上共同犯詐欺取財罪，
      均係侵害個人財產法益之犯罪，其各行為間，依一般社會
      健全觀念，其時間可以區隔，且侵害法益不同，而各具獨
      立性，是認被告就所犯上開2 次犯行，犯意各別，行為互
      殊，應予分論併罰。
三、撤銷改判及科刑審酌：
　  原審認被告乙○○犯3人以上共同犯詐欺取財罪（共2罪）事證
    明確，均予以論罪科刑，固非無見。惟查：被告就本案所犯
    2罪，亦均成立洗錢防制法第14條第1項之一般洗錢罪，並與
    已起訴之刑法第339條之4第1項第2款之3人以上共同犯詐欺
    取財部分有裁判上一罪關係，業如前述，原判決漏論被告乙○○亦成立洗錢防制法第14條第1項之一般洗錢罪，尚有未當
    。另同案被告甲○○係接收詐欺集團群組中發號司令之劉德華
    或老師代號「美猴王」或「雨神」，發號施令叫車手去領錢
    ，或是叫其去跟車手收錢，業據證人甲○○證述明確（見本院
    卷第96頁），原審誤認係由被告指揮同案被告甲○○及車手取
    款，亦有誤會，應予更正。被告乙○○上訴意旨主張其不知道
    所提領之款項為遭詐騙款項，其未在新竹收受甲○○交付之款
    項云云，而否認犯行指摘原判決不當云云，為無理由，惟原
    判決既有上開可議之處，自屬無可維持，應由本院將原判決
    予以撤銷改判。爰以行為人之責任為基礎，審酌被告乙○○正
    值壯年，不思以己力工作以賺取財物，反圖以非法方法謀取
    不法所得而加入本件詐騙集團為其成員，共同行騙，使無辜
    善良之告訴人丁○○及丙○○陷於錯誤而上當受騙，給付財物，
    被告所為嚴重破壞社會秩序及人與人間之根本信賴；被告之
    犯罪動機、情節、手段、目的、所生危害情形、於詐欺集團
    所擔任分工之角色及犯後於本院審理時否認犯罪，亦未賠償
    告訴人等，態度不佳；兼衡被告為國中畢業之智識程度、尚
    有父母及4名成年及未成年之子女等家人，前曾於工地工作
    ，日領1200元，每月可工作15日，現因手受傷不能工作等家
    庭及生活狀況等一切情狀，分別量處如主文所示之刑。被告
    所犯2罪，均屬3人以上共同犯詐欺取財等之犯罪類型、行為
    態樣、動機、手段均相同，惟所侵害者均非具有不可替代性
    、不可回復性之個人法益，責任非難重複之程度較高，復審
    酌本案一切情狀而為整體之非難評價後，就被告乙○○所處之
    有期徒刑，定其應執行之刑如主文所示。
四、沒收：
　　按供犯罪所用、犯罪預備之物或犯罪所生之物，屬於犯罪行
    為人者，得沒收之；犯罪所得，屬於犯罪行為人者，沒收之
    ；於全部或一部不能沒收或不宜執行沒收時，追徵其價額，
    不予宣告沒收或追徵，刑法第38條第2項前段、第38條之1第
    1項前段、第3項、第5項分別定有明文。次按犯罪所得財物
    之沒收追繳，往昔固採共犯（指共同正犯）連帶說。惟就刑
    事處罰而言，「連帶」本具有「連坐」之性質。在民事上，
    連帶債務之成立，除當事人明示外，必須法律有規定者為限
    （民法第272條參照）。而沒收兼具刑罰與保安處分之性質
    ，以剝奪人民之財產權為內容，係對於人民基本權所為之干
    預，自應受法律保留原則之限制。共同實行犯罪行為之人，
    基於責任共同原則，固應就全部犯罪結果負其責任，但因其
    等組織分工及有無不法所得，未必盡同，特別是集團性或重
    大經濟、貪污犯罪，彼此間犯罪所得分配懸殊，其分配較少
    甚或未受分配之人，如仍應就全部犯罪所得負連帶沒收追繳
    之責，超過其個人所得之剝奪，無異代替其他參與者承擔刑
    罰，違反罪刑法定原則、個人責任原則以及罪責相當原則。
    此與司法院院字第2024號解釋側重在填補損害而應負連帶返
    還之責任並不相同。故共同犯罪所得財物之追繳、沒收或追
    徵，應就各人所分得之財物為之（最高法院105年度台上字
    第251號判決意旨參照）。查被告參與本案詐騙集團負責向
    車手頭收取提領贓款，可獲取之利益為所經手詐騙款項百分
    之1之金額，其係將所收取款項先扣除自己應獲之報酬後，
    再將餘款交予所屬詐騙集團之上手等情，業據被告於原審中
    供述甚詳（見原審卷一第188 頁，原審卷二第82頁），是以
    被告乙○○為如附表編號1、2 號所示犯行之犯罪所得分別為
    如附表編號1、2號所示提領金額乘以百分之1計算之金額，
    即如附表編號1號部分之提領金額44740元乘以百分之1計算
    之金額447元、編號2號部分之提領金額29985元乘以百分之1
    計算之金額299元等各為其報酬，均未扣案，爰均依刑法第3
    8條之1第1項前段、第3項之規定，於其各次犯行項下宣告沒
    收，於全部或一部不能沒收或不宜執行沒收時，追徵其價額
    。
據上論斷，應依刑事訴訟法第369條第1項前段、第364條、第299
條第1項前段，洗錢防制法第14條第1項，刑法第11條前段、第28
條、第339條之4第1項第2款、第55條、第51條第5 款、第38條之
1第1項前段、第3項，刑法施行法第1條之1第1項，判決如主文。
本案經檢察官曾忠己到庭執行職務。
中　　華　　民　　國　　109 　年　　9 　　月　　24　　日
                  刑事第十七庭審判長法　官　鄭水銓
                              　　  法　官　黃雅芬
                              　    法　官　沈君玲
以上正本證明與原本無異。
如不服本判決，應於收受送達後20日內向本院提出上訴書狀，其
未敘述上訴之理由者並得於提起上訴後20日內向本院補提理由書
（均須按他造當事人之人數附繕本）「切勿逕送上級法院」。
                                    書記官　彭于瑛
中　　華　　民　　國　　109 　年　　9 　　月　　24　　日
附錄：本案論罪科刑法條全文
中華民國刑法第339條之4
犯第三百三十九條詐欺罪而有下列情形之一者，處一年以上七年
以下有期徒刑，得併科一百萬元以下罰金：
一、冒用政府機關或公務員名義犯之。
二、三人以上共同犯之。
三、以廣播電視、電子通訊、網際網路或其他媒體等傳播工具，
    對公眾散布而犯之。
前項之未遂犯罰之。
洗錢防制法第14條
有第二條各款所列洗錢行為者，處7年以下有期徒刑，併科新臺
幣5百萬元以下罰金。
前項之未遂犯罰之。
前二項情形，不得科以超過其特定犯罪所定最重本刑之刑。

附 表：
編號  被害人  詐騙時間及詐騙方法  匯款時間、地點、金額及匯入帳戶 提領人  提 領 時 間  提領金額 （新臺幣） 提領地點  1 丁○○ 詐騙集團成員於106年12月30日20時許起假冒為「DEVILCASE惡魔鋁合網」網站客服人員及郵局人員撥打電話予丁○○，向丁○○誆稱因網路系統操作錯誤導致訂單多訂20餘組，會被重複扣款，須依指示操作自動櫃員機以解除訂單云云，致使丁○○信以為真而陷於錯誤，遂依指示操作自動櫃員機而匯款至指定帳戶。 丁○○至位於臺中市○○區○○路0段000 號處之元大銀行，於106年12月30日20時45分及同日20時48分許，使用自動櫃員機分別匯款29920元、14820元至徐芷姍（所涉幫助詐欺取財案件，另案經臺灣新北地方法院判決在案）名義之彰化銀行帳號000-00000000000000 號帳戶內。 柯良耀 106 年12月30日20時52分至20時53分許 44740元 位於新竹市○○路000號處星展銀行東新竹分行提款機 2 丙○○ 詐騙集團成員於107年1 月17日21時39分許起假冒某販售娃娃之賣家及中華郵政之服務人員撥打電話予丙○○，向丙○○佯稱因之前多訂購娃娃，若未取消將有扣款問題，須操作自動櫃員機解除云云，致使丙○○信以為真而陷於錯誤，遂依指示操作自動櫃員機而現金存款至指定帳戶。 丙○○於107年1月17日22時34分許，在位於彰化縣○○鄉○○路00○0號便利商店內，使用自動櫃員機，以現金存款方式存款30000 元至黃詠豫（所涉幫助詐欺取財案件，另案經臺灣彰化地方法院判決在案）名義之玉山銀行帳號000-0000000000000號帳戶內。  柯良耀 107 年1 月17日22時37分至22時38分許 29985元 （已扣除15元手續費） 位於新竹市○○路000號處新光銀行東新竹分行之提款機